【裁判字號】    98,上易,746
【裁判日期】    981208
【裁判案由】    重利
【裁判全文】
臺灣高等法院高雄分院刑事判決         98年度上易字第746號
上  訴  人  臺灣屏東地方法院檢察署檢察官
被      告  丙○○
上列上訴人因被告重利案件，不服臺灣屏東地方法院98年度易字
第502 號中華民國98年7 月31日第一審判決（起訴案號：臺灣屏
東地方法院檢察署98年度偵字第781 號，併案案號：同署98年度
偵字第3840號），提起上訴，本院依簡式審判程序判決如下：
    主  文
原判決關於連續犯重利罪暨定執行部分均撤銷。
丙○○連續犯重利罪，處有期徒刑陸月，如易科罰金，以銀元
佰元即新臺幣玖佰元折算壹日，減為有期徒刑參月，如易科罰金
，以銀元佰元即新臺幣玖佰元折算壹日。
其他上訴駁回。
上開撤銷改判部分所處有期徒刑參月；與駁回上訴之部分各所處
有期徒刑壹月又拾伍日二罪；應執行有期徒刑伍月，如易科罰金
，以銀元佰元即新臺幣玖佰元折算壹日。緩刑貳年，並應向公
庫支付新臺幣捌萬元。扣案之機車買賣合約書壹紙沒收。
    事  實
一、丙○○係址設屏東縣屏東市○○路75號大新機車租賃行之負
    責人，(一)竟基於乘他人有急迫之資金需求而貸予款項並收取
    與原本顯不相當重利之概括犯意，連續於附表編號1 、2 所
    示之時間、地點，以機車買賣為掩飾，而以附表各該編號所
    示之金額及計息方式，貸款予甲○○及丁○○，同時要求其
    2 人簽發本票與交付機車行照，作為上開借款債權之擔保，
    以此種方式取得與原本顯不相當之重利。(二)另基於乘他人有
    急迫之資金需求而貸予款項並收取與原本顯不相當重利之個
    別犯意，分別於附表編號3 、4 所示之時間、地點，以機車
    買賣為掩飾，而以附表各該編號所示之金額及計息方式，貸
    款予乙○○，同時要求乙○○簽發本票與交付機車行照，作
    為上開借款債權之擔保，以此種方式取得與原本顯不相當之
    重利。嗣經乙○○向警檢舉，為警於98年1 月20日得丙○○
    之同意後搜索屏東縣屏東市○○路75號，扣得機車買賣合約
    書1 紙，並循線查悉上情。
二、案經屏東縣政府警察局屏東分局報告臺灣屏東地方法院檢察
    署檢察官偵查起訴。
    理  由
一、本件被告所犯為死刑、無期徒刑、最輕本刑為3 年以上有期
    徒刑以外之罪，其於本院審理中，就被訴事實為有罪之陳述
    ，經審判長告知簡式審判程序之旨，並聽取檢察官及被告之
    意見後，經合議庭依刑事訴訟法第273 條之1 第1 項規定，
    裁定行簡式審判程序，是依刑事訴訟法第273 條之2規 定，
    本件之證據調查，不受同法第159 條第1 項、第161 條之2
    、第161 條之3 、第163 條之1 及第164 條至第170 條規定
    之限制，合先敘明。
二、訊據被告丙○○對上開事實均坦承不諱，經查：
  (一)上開犯罪事實(一)部分，核與證人即被害人甲○○、丁○○於
    警詢及偵訊時之證述相符，另有甲○○於臺灣土地銀行屏東
    分行開設之帳號000000000000號帳戶之開戶基本資料及客戶
    歷史交易明細查詢（見警A1卷第8-21頁）、丁○○於國泰世
    華商業銀行屏東分行開設之帳號000000000000號帳戶之開戶
    基本資料及交易明細查詢（見警A3卷第9-18頁）、被告於兆
    豐國際商業銀行屏東分行開設之帳號00000000000 帳戶之歷
    史資料查詢（見偵卷第29-33 頁）各1 份在卷可佐。
  (二)上開犯罪事實(二)部分，核與證人即被害人乙○○於警詢及偵
    訊時之證述相符，另有搜索扣押筆錄暨扣押物品目錄表各1
    份、機車買賣合約書1 紙、被害人乙○○之子馬昱於中華
    郵政瑪家郵局開設之帳號00000000000000帳戶存簿影本（見
    偵卷第14-18 頁）、被害人乙○○於屏東縣內埔地區農會開
    設之帳號00000000000000帳戶存摺影本（見偵卷第19-23 頁
    ）附卷可稽。
  (三)按約定利率，超過週年百分之20者，債權人對於超過部分之
    利息，無請求權，債權人除前條限定之利息外，不得以折扣
    或其他方法，巧取利益，民法第205 條、第206 條分別定有
    明文，其立法意旨在防止重利盤剝。查依證人甲○○、丁○○、乙○○等所指述之借款金額、借款期間及利息計算情形
    （詳見附表所載借款金額、計息方式），經計算後可知，被
    告貸款予各該債務人時所憑以計算利息之利率，經換算後相
    當於百分之365 之週年利率，遠高於法定約定利率上限年息
    百分之20；且被告又均於借款時預扣第1 期利息，依最高法
    院29年上字第1306號判例所示見解，自貸與金額中預扣利息
    ，該部分既未實際交付借用人，不能認為貸與之本金額之一
    部（該判例雖係就折扣交付貸與金額而言，但不問為折扣交
    付或預扣利息，均屬民法第206 條所謂之巧取利益，參見該
    條立法理由），是以證人甲○○、乙○○等實際取得之借貸
    本金與被告預先收取之利息計算，其實際之利息更超過前述
    利息。參以吾國目前經濟狀況、有關法令與金融業、一般民
    間利率、民法第204 條、第205 條之法定利率等情形，並比
    較一般債務之利息，本件被告所收取之利息標準與其借款原
    本相較，自屬與原本顯不相當之重利無疑。而一般人茍未陷
    於急迫，孰願負擔此高額利息而借款，此情亦為被告所明知
    ，其既知各該借款人急需款項，仍乘其急迫之際，預定苛刻
    條件，貸以金錢而搏取重利，其有乘人急迫之情甚明。
  (四)綜上所述，被告自白與事實相符，事證明確，犯行洵堪認定
    ，應予依法論科。
三、論罪科刑部分：
  (一)被告為犯罪事實(一)之行為後，刑法業於94年2 月2 日修正公
    布，並於95年7 月1 日施行。按行為後法律有變更者，適用
    行為時之法律，但行為後之法律有利於行為人者，適用最有
    利於行為人之法律，修正後刑法第2 條第1項 定有明文。而
    該條係規範行為後法律變更所生新舊法律比較適用之準據法
    ，是刑法第2 條本身雖經修正，但該條文既屬適用法律之準
    據法，本身尚無比較新舊法之問題，應逕適用裁判時之刑法
    第2 條規定以決定適用之刑罰法律。又行為後法律有變更，
    致發生新舊法比較適用者，除易刑處分，係刑罰執行問題，
    及拘束人身自由之保安處分，因與罪刑無關，不必為綜合比
    較外，比較時應就罪刑有關之共犯、未遂犯、想像競合犯、
    牽連犯、連續犯、結合犯，以及累犯加重、自首減輕暨其他
    法定加減原因（如身份加減）與加減例等一切情形，本於統
    一性及整體性原則，綜其全部罪刑之結果而為比較，最高法
    院95年5 月23日刑事庭第8 次會議決議參照。經查：
  1.刑法第344 條之重利罪，於法定刑罰金部分，依修正後刑法
    第33條第5 款之規定，最低額為新臺幣1,000 元，惟依被告
    行為時即98年4 月29日廢止前之罰金罰鍰提高標準條例第1
    條前段、修正前刑法第33條第5 款、現行法規所定貨幣單位
    折算新臺幣條例第2 條規定，罰金之最低額僅新臺幣3 元。
    比較修正前、後之刑罰法律，以修正前之規定對被告較有利
    。
  2.修正前刑法第56條連續犯之規定，業於修正後刪除，此刪除
    雖非犯罪構成要件之變更，但依修正後規定，即應將各次犯
    行以數罪併合處罰，顯已影響行為人刑罰之法律效果，自屬
    法律有變更，比較修正前、後之刑法規定，應以修正前之規
    定對被告較有利。
  3.有關宣告多數有期徒刑時之數罪併罰規定，修正前刑法第51
    條第5 款規定：「宣告多數有期徒刑者，於各刑中之最長期
    以上，各刑合併之刑期以下，定其刑期。但不得逾20 年 。
    」而修正後則規定：「宣告多數有期徒刑者，於各刑中之最
    長期以上，各刑合併之刑期以下，定其刑期。但不得逾30年
    。」比較結果，亦以修正前規定較有利於被告。
  4.經綜合比較前述法律變更之結果後，修正後刑法並未對被告
    更為有利，故應依刑法第2 條第1 項前段，一體適用修正前
    刑法之規定。
  5.另修正前刑法第41條第1 項前段規定：「犯最重本刑為5 年
    以下有期徒刑以下之刑之罪，而受6 個月以下有期徒刑或拘
    役之宣告，因身體、教育、職業、家庭之關係或其他正當事
    由，執行顯有困難者，得以1 元以上3 元以下折算1日 ，易
    科罰金」，而被告行為時之易科罰金折算標準，依95年5 月
    17日修正刪除前罰金罰鍰提高標準條例第2 條前段規定，就
    其原定數額提高為100 倍折算1 日，則被告行為時之易科罰
    金折算標準，應以銀元300 元折算1 日，經折算為新臺幣後
    ，應以新臺幣900 元折算為1 日。惟修正後刑法第41條第1
    項前段則規定：「犯最重本刑為5 年以下有期徒刑以下之刑
    之罪，而受6 個月以下有期徒刑或拘役之宣告者，得以新臺
    幣1,000 元、2,000 元或3,000 元折算1 日，易科罰金」，
    比較修正前後之易科罰金折算標準，以修正前之規定較有利
    於被告，應適用修正前刑法第41條第1 項前段規定，定其易
    科罰金之折算標準。
  (二)核被告所為，均係犯刑法第344 條之重利罪。被告於犯罪事
    實(一)之4 次重利犯行，手法相近，觸犯構成要件相同的罪名
    ，均係基於概括犯意反覆實行，應依修正前刑法第56條連續
    犯規定論以一罪，並加重其刑。被告於犯罪事實(二)之2 次重
    利犯行，時間相距3 月，各行為間具有獨立性，尚難視為數
    個舉動之接續施行而合為包括之一行為予以評價，公訴人認
    僅成立一罪，容有誤會。是被告犯罪事實(二)所犯之2 次重利
    罪，與犯罪事實(一)所犯之連續重利罪間，犯意各別，應分論
    併罰。
  (三)原判決就被告於犯罪事實(二)之2 次重利犯行，適用刑法第34
    4 條、第38條第1 項第2 款，刑法施行法第1 條之1 ，中華
    民國九十六年罪犯減刑條例第2 條第1 項第3 款、第7 條規
    定，並審酌被告利用他人急迫之際，貪圖不法利益，以高利
    貸放他人，犯後於審理中坦承犯行，且與被害人乙○○成立
    和解，有和解書在卷可考（見本院卷第15頁），態度尚可，
    暨其犯罪之動機、目的、手段、生活狀況、品行、智識程度
    等一切情狀，各量處有期徒刑3 月，並諭知如易科罰金，以
    新台幣1 千元之折算標準。又敘明被告2 次犯行之犯罪時間
    均係在96年4 月24日之前，所宣告之有期徒刑均未逾1 年6
    月，復無中華民國九十六年罪犯減刑條例第5 條所定不得減
    刑之情形，合於減刑條件，爰均依該條例第2 條第1 項第3
    款減其宣告刑二分之一，並諭知有期徒刑易科罰金之折算標
    準。扣案之機車買賣合約書1 紙，係被告所有而供其犯犯罪
    事實(二)如附表編號3 所示之重利罪所用之物，業據被告及證
    人乙○○供陳在卷（見偵卷第11頁），爰依刑法第38條第1
    項第2 款諭知沒收。經核原判決此部分認事用法，尚無不合
    ，量刑亦稱妥適，公訴人上訴意旨指摘原判決此部分不當，
    為無理由，應予駁回。
  (四)原判決就被告犯罪事實(一)之2 次重利犯行部分，據以論處被
    告罪刑，固非無見；惟查：原審未及就被告附表編號2 之二
    次犯行（即檢察官移送本院併辦部分），一併加以審判，自
    有未洽。檢察官上訴意旨，執原審未及就併案部分併予審理
    ，指摘原判決此部分不當，則為有理由，應由本院將原判決
    關於被告犯罪事實(一)之重利犯行部分及其定執行部分均撤銷
    改判。
  (五)爰審酌被告利用他人急迫之際，以高利貸放他人，獲取不法
    利益，犯後於審理中均坦承犯行，且與被害人甲○○、丁○○2 人成立和解，有和解書2 紙在卷可考（見原審卷第22頁
    、本院卷第33頁），犯後態度尚佳，暨其犯罪之動機、目的
    、手段、生活狀況、品行、智識程度等一切情狀，量處如主
    文第2 項所示之刑，並諭知易科罰金之折算標準。又被告上
    開犯行之犯罪時間係在96年4 月24日之前，所宣告之有期徒
    刑均未逾1 年6 月，復無中華民國九十六年罪犯減刑條例第
    5 條所定不得減刑之情形，合於減刑條件，爰依該條例第2
    條第1 項第3 款減其宣告刑二分之一，並與前開駁回上訴之
    部分所處有期徒刑1 月又15日二罪，定其應執行之刑及依修
    正前刑法第41條第1 項前段諭知有期徒刑易科罰金之折算標
    準，且連同駁回上訴部分之扣案之機車買賣合約書1 紙，併
    宣告沒收。
  (六)末查被告未曾因故意犯罪受有期徒刑以上刑之宣告，此有臺
    灣高等法院被告前案紀錄表在卷可稽，其因一時失慮致罹刑
    典，且犯罪後已知悔悟，坦承犯行，經此次罪刑之宣告後，
    應知警惕，信無再犯之虞，本院認對其所宣告之刑以暫不執
    行為適當，爰依修正後刑法第74條第1 項第1 款併予宣告緩
    刑2 年，以啟自新。惟為確實督促被告能戒慎行止，預防再
    犯，並按其所犯情節，依刑法第74條第2 項第4 款規定，諭
    知被告應向公庫支付8 萬元。又依刑法第75條之1 第1 項第
    4 款規定，受緩刑之宣告而違反上開本院所定負擔情節重大
    者，足認原宣告之緩刑難收其預期效果，而有執行刑罰之必
    要者，得撤銷其宣告，附此敘明。
據上論結，應依刑事訴訟法第368條、第369 條第1 項前段、第
364 條、第299 條第1 項前段、第273 條之1 ，刑法第2 條第1
項前段、第344 條、第38條第1 項第2 款，修正前刑法第41 條
第1 項前段、第51條第5 款、第56條、第74條第1 項第1 款、第
2 項第4 款，刑法施行法第1 條之1 ，95年5 月17日修正刪除前
罰金罰鍰提高標準條例第2 條，中華民國九十六年罪犯減刑條例
第2 條第1 項第3 款、第7 條、第10條，判決如主文。
本案經檢察官許月雲到庭執行職務。
中    華    民    國    98    年    12    月    8     日
                  刑事第一庭    審判長法  官  周賢銳
                                      法  官  徐美麗
                                      法  官  施柏宏
以上正本證明與原本無異。
不得上訴。
中    華    民    國    98    年    12    月    9     日
                                      書記官  魏文常
附表：
┌──┬────┬──────────┬──────┬─────┬────────┬──────────┐
│編號│貸款對象│      貸款時間      │  貸款地點  │ 貸款金額 │    計息方式    │       年利率       │
│    │        │                    │            │（新臺幣）│                │                    │
├──┼────┼──────────┼──────┼─────┼────────┼──────────┤
│  1 │甲○○  │(1)94年2月間         │屏東縣屏東市│     2萬元│實拿1 萬4,800 元│(2,00010)20,000 │
│    │        │                    │和平路75號大│          │，每10日為1 期，│×365×100％=365％  │
│    │        │                    │新機車行    │          │每期利息2,000 元│                    │
│    │        ├──────────┼──────┼─────┼────────┼──────────┤
│    │        │(2)94年8月間         │同上        │     2萬元│同上            │同上                │
├──┼────┼──────────┼──────┼─────┼────────┼──────────┤
│  2 │丁○○  │(1)94年8月間         │同上        │ 1 萬7千元│實拿1 萬5,300 元│(1,70010) 17,000│
│    │        │                    │            │          │，每10日為1 期，│×365 ×100 ％=365％│
│    │        │                    │            │          │每期利息1,700元 │                    │
│    │        ├──────────┼──────┼─────┼────────┼──────────┤
│    │        │(2)95年4月間         │同上        │     2萬元│實拿1 萬8 千元，│(2,00010)20,000 │
│    │        │                    │            │          │每10日為1 期，每│×365×100％=365％  │
│    │        │                    │            │          │期利息為2,000元 │                    │
├──┼────┼──────────┼──────┼─────┼────────┼──────────┤
│  3 │乙○○  │96年1月間           │同上        │     1萬元│實拿7,500 元，每│(1,00010)10,000 │
│    │        │                    │            │          │10日為1 期，每期│×365×100％=365％  │
│    │        │                    │            │          │利息1,000 元    │                    │
├──┼────┼──────────┼──────┼─────┼────────┼──────────┤
│  4 │乙○○  │96年4 月間          │同上        │     1萬元│同上            │同上                │
│    │        │（於96年4月24日前） │            │          │                │                    │
└──┴────┴──────────┴──────┴─────┴────────┴──────────┘
附錄本案論罪科刑法條：
中華民國刑法第344條
乘他人急迫、輕率或無經驗貸以金錢或其他物品，而取得與原本
顯不相當之重利者，處1 年以下有期徒刑、拘役或科或併科1 千
元以下罰金。


司法院資訊處製作；財團法人民間司法改革基金會備份。
